【裁判字號】    92,上易,263
【裁判日期】    920423
【裁判案由】    傷害
【裁判全文】
臺灣高等法院刑事判決                            九十二年度上易字第二六三號
    上  訴  人
    即自 訴 人  丁○○
    被      告  丙○○
右上訴人因被告傷害案件，不服臺灣士林地方法院九十一年度自字第一七九號，中華
民國九十一年十二月二十日第一審判決（自訴人提起自訴，及併案審理：台灣士林地
方法院檢察署九十一年度偵字第四九六○號），提起上訴，本院判決如左：
    主  文
上訴駁回。
    理  由
一、本案經本院審理結果，認第一審判決對被告丙○○為無罪之諭知，核無不當，應
    予維持，並引用第一審判決書記載之證據及理由(如附件)。
二、自訴人之上訴意旨略稱：被告丙○○確有出拳毆打自訴人三次，且被告於原審亦
    已承認確有出手傷害，原審未經傳訊證人甲○○、乙○○○當庭與自訴人對質，
    遽採信證人甲○○、乙○○○於偵查時之證述，而諭知被告無罪，原審之認事用
    法顯有違誤等語。
三、按對於現在不法之侵害，而出於防衛自己或他人權利之行為，不罰，為刑法第二
    十三條前段所規定。而刑法上之防衛行為，只以基於排除現在不法之侵害為已足
    ，防衛過當，指防衛行為超越必要之程度而言，防衛行為是否超越必要之程度，
    須就實施之情節而為判斷，不得以侵害與防衛之法益之輕重為判斷之標準，即應
    就不法侵害者之攻擊方法與其緩急情勢，由客觀上審查防衛權利者之反擊行為，
    是否出於必要以定之，此亦有最高法院十九年上字第一一七七號、六十三年台上
    字第二一０四號判例意旨可資參照。本件被告固坦承有出手抱住自訴人之肩膀及
    雙手，並將自訴人壓制於地之情，然堅決否認有何傷害犯行，辯稱：是自訴人先
    出手將我推倒，復持續攻擊我，我基於自衛，乃抱住自訴人之肩膀及雙手，但自
    訴人仍不斷揮舞雙手攻擊我，我不得已才將自訴人壓制於地，我並非有意傷害自
    訴人等語，且查：(一)自訴人因其子王焱平身為碩士，竟遭台灣高等法院判刑，
    心生激憤，揚言關閉加油站，被告乃出言相譏要關閉就關閉，引發自訴人之不滿
    ，因而出手推倒坐於椅子上之被告，並持續攻擊被告，被告乃出手抱住自訴人之
    肩膀、雙手，因雙方掙扎，跌倒於地，被告壓在自訴人之上方，自訴人即高喊其
    肩膀受傷之情，迭據證人即被告及自訴人之兄長甲○○、兄嫂乙○○○於偵查、
    本院調查時供明在卷，且觀諸卷附本院九十一年度上易字第八十五號刑事判決書
    一件，自訴人之子王焱平確係因恐嚇罪名遭本院於九十一年四月九日判處罰金二
    千元 (得易服勞役)確定，核其宣判日期與本件傷害日期僅相距短短三日，再觀
    諸自訴人及被告所提出之診斷證明書所示，被告受有左側前胸廓挫傷之傷害，自
    訴人受有左肩鎖骨肩鋒關節脫臼、左肩擦傷瘀腫二×二公分之傷害，核其二人所
    受傷勢、部位亦與證人甲○○、乙○○○所證述之情節相符，參以自訴人於本院
    開庭時其情緒經常處於亢奮、激動之狀態，甚且二度當庭有脫衣之不雅舉動，衡
    情自訴人因被告之出言相譏而出手毆打被告，實不難想像，證人甲○○、乙○○○之證述自堪採信，自訴人係因不滿被告出言相譏，因而出手毆打被告，被告乃
    出手抱住自訴人肩膀及雙手，並將自訴人壓制於地，自訴人因左肩撞擊地面以致
    左肩關節脫臼、擦傷一節，已甚明確，雖證人王高錦清於本院調查時證稱係被告
    先出手攻擊自訴人等語，然證人王高錦清係自訴人之配偶，其未經具結之證言已
    難免偏頗，況且證人王高錦清係於被告及自訴人倒地後始進入現場，並非始終在
    場，亦據證人甲○○、乙○○○證述在卷，是證人王高錦清之證述尚難採信。(
    二)本件既係因自訴人先出手毆打被告，且於被告倒地起身後仍持續攻擊，衡情
    被告並無任由自訴人一再攻擊之理，則自訴人出手攻擊被告之行為，對於被告之
    身體確有所危害，而屬不法之侵害，被告為避免己身遭受身體之現時不法之危害
    ，出於防衛己身之人身權利，選擇以手抱住自訴人之肩膀及雙方，並將之壓制於
    地之消極性防禦，並未對於自訴人之身體他處施以積極性之攻擊，且衡情非抱住
    並壓制自訴人，實無從避免此一不法侵害之繼續，自有其必要性，是被告係出於
    防衛之意思，而非傷害之意思已明 (雖自訴人因遭被告壓制於地，致撞擊地面而
    左肩脫臼，其實際所受之傷勢或遠較被告正面攻擊自訴人所造成之傷勢為重，然
    因事出突然，難期被告思慮周全，故尚難單憑自訴人所受之傷勢非輕而論斷被告
    並非出於防衛之意思，併此敘明)。又被告在壓制自訴人不法侵害之期間，並未
    對自訴人之身體他處為任何之攻擊，因而自訴人之傷勢除因撞擊地面所造成之左
    肩脫臼及擦傷外，並未有其他傷勢，核諸被告面對此一突發攻擊所採取之防衛手
    段、行為模式，亦具相當性，而未過當。綜上，原審以自訴人受傷固非子虛，然
    被告係對於自訴人現時之不法侵害，為防衛己身之權利而出於不得己且符合相當
    性之手段，以防衛己身之權利，符合正當防衛之要件，且未過當，此外復查無其
    他積極證據足證被告涉有自訴意旨所指基於傷害故意而傷害自訴人成傷之犯行，
    而諭知被告無罪，自無不當。自訴人之上訴意旨執前詞指摘原判決不當，非有理
    由，應予駁回。
據上論斷，應依刑事訴訟法第三百七十三條、第三百六十八條，判決如主文。
中      華      民      國    九十二    年      四      月    二十三    日
                             臺灣高等法院刑事第二十四庭
                                 審判長法  官  陳  貽  男
                                       法  官  陳  憲  裕
                                       法  官  徐  世  禎
右正本證明與原本無異。
不得上訴。
                                       書記官  陳  玲  憶
中      華      民      國    九十二    年      四      月    二十三    日
附  件
台灣士林地方法院刑事判決                          九十一年度自字第一七九號
    自  訴  人  丁○○  男  五十三歲（民國○○○年○月○○○日生）
                        身分證統一編號：Ａ一三六三六八六八號
                        住台北市○○區○○路一六一號五樓
    被      告  丙○○  男  四十一歲（民國○○○年○月○日生）
                        身分證統一編號：Ａ一二三四二一九九號
                        住同市○○區○○路三段九九巷三九弄八八號二樓
右列被告因傷害案件，經自訴人提起自訴，及台灣士林地方法院檢察署函送併案審理
（九十一年度偵字第四九六○號），本院判決如左：
    主  文
丙○○無罪。
    理  由
一、本件自訴意旨略以：被告丙○○係自訴人丁○○之弟，竟不念親情，於民國九十
    一年四月十二日上午十一時三十分許，在台北市○○區○○路九十二號翊申加油
    站二樓，基於傷害之故意，用雙手抱住自訴人將自訴人摔落在地，致自訴人受有
    左肩關節脫臼且全身多處擦傷及瘀血腫痛，因認被告涉有刑法第二百七十七條第
    一項之傷害罪嫌云云。
二、按犯罪事實應依證據認定之，無證據不得推定其犯罪事實，又不能證明被告犯罪
    者，應諭知無罪之判決，刑事訴訟法第一百五十四條、第三百零一條第一項分別
    定有明文。又刑事訴訟法上所謂認定犯罪事實之證據，係指足以認定被告確有犯
    罪行為之積極證據而言（最高法院二十九年上字第三一○五號判例參照）。又告
    訴人之告訴（自訴人之自訴亦同），係以使被告受刑事訴追為目的，是其陳述是
    否與事實相符，仍應調查其他證據以資審認（最高法院五十二年台上字第一三○○號判例意旨參照）。
三、自訴人指被告涉有右揭傷害罪嫌，無非以自訴人之指訴、自訴人之妻王高錦清之
    證詞及診斷證明書乙紙為其主要論據。惟訊據被告堅決否認有前揭傷害犯行，辯
    稱：伊與伊及自訴人之二哥甲○○、二嫂乙○○○三人坐在前開加油站二樓辦公
    室內，自訴人突進該辦公室，大吵大鬧曰：其子王焱平因恐嚇遭判罪，其要將加
    油站關起來等語後走出去，約過三分鐘，復進該處，又稱：要將加油站關起來等
    語，伊不耐自訴人之一再吵鬧，乃回嘴稱：「要關，就關起來」，自訴人聞之，
    勃然大怒，旋以雙手毆打伊，伊不堪自訴人之毆打，而自椅子上跌落在地，伊起
    身後，為避免自訴人之繼續毆打，乃抱住自訴人之肩膀及雙手，因自訴人仍猛烈
    毆打伊，伊遂將自訴人壓倒在地，此時在旁之甲○○、乙○○○及後始進入該辦
    公室之王高錦清立即將伊二人拉開，伊無毆打自訴人之行為等語。
四、又按，對於現在不法之侵害，而出於防衛自己或他人權利之行為，不罰，刑法第
    二十三條前段定有明文。查被告與證人即被告、自訴人之二哥甲○○、二嫂乙○○○三人於前揭時間坐在前開加油站二樓辦公室內，一起商討土地出售事宜，自
    訴人自外一進該辦公室，即為其子王焱平被台灣高等法院遭判罪之事，破口大罵
    ，宣稱欲將該加油站關閉云云，然後走出該辦公室，過三分鐘後又再走入，並再
    宣稱欲關閉該加油站云云，情緒激動之餘，竟用力將坐在活動椅上之被告推倒在
    地，被告跌倒爬起後，即與自訴人糾纏拉扯一起，被告抱住自訴人腰部，因地板
    很滑，渠二人一齊倒落在地，自訴人肩膀碰撞地板因而受傷，證人甲○○、乙○○○立即上前將被告二人拉開，自訴人又持桌上小花瓶丟擲被告，未中，再持打
    孔機丟擲被告，仍未中，復持小板凳欲毆打被告，遭證人甲○○搶下，被告乃持
    刮洗汽車玻璃用之鋁柄欲反擊，適自訴人之妻王高錦清進入見狀，即將自訴人推
    入隔壁證人甲○○之辦公室內，證人甲○○旋搶下被告手上之鋁柄，被告並未打
    到自訴人，自訴人身上之傷係因雙方拉扯跌倒所致，並非遭被告動手毆打所致等
    節，業據證人甲○○證述在卷（詳見台灣士林地方法院檢察署九十一年度偵字第
    四九六○號第十一頁至第十四頁、第二十七頁至第二十八頁），證人乙○○○亦
    證稱：「丁○○進來，他很生氣罵說他兒子是碩士，竟被判刑，之後就跑出去，
    沒多久，又跑進來，說加油站不要開了，且突然推了丙○○一下，丙○○就從椅
    子上倒下，丙○○起身後就和丁○○二人糾纏在一起，丙○○將丁○○抱住，二
    人倒在地上」、「丁○○有拿花瓶丟丙○○但沒丟到，還有拿打孔機丟，也沒丟
    到」、「丁○○一進門就到丙○○旁邊，用二手打他，當時丁○○已抓狂，我不
    知他打幾下」（詳見前開偵查卷第三十六頁、第三十七頁、第三十九頁），互核
    證人甲○○、乙○○○二人所述情節大致相同，另被告因自訴人前揭毆打行為，
    受有左側前胸廓挫傷之傷害，自訴人因與被告拉扯糾纏倒地，致受有左肩鎖骨肩
    鋒關節脫臼、左肩擦傷瘀腫二×二公分之傷害（與自訴人於自訴狀內指訴：受有
    「左肩關節脫臼且全身多處擦傷及瘀血腫痛」有些出入），亦有診斷證明書二紙
    在卷，且被告及自訴人所受傷勢、部位，核與被告所辯及前述二位所證述之衝突
    過程並無齟齬之處。參以，自訴人之子王焱平於八十九年六月十九日在前開加油
    站（時稱泰連加油站）出言恫嚇自訴人之弟王義源之女王怡茹，經台灣高等法院
    九十一年四月九日判處罰金二千元（九十一年度上易字第八五號）乙節，亦為自
    訴人所不爭執，並有判決影本乙件在卷可稽，足認本件自訴人因其子遭判刑之事
    氣憤難平，復因被告回嘴，怒意爆發，竟一再毆打被告，被告為阻止自訴人之繼
    續攻擊行為，乃抱持自訴人復壓制自訴人，自訴人因而倒地受有前揭傷害，彰彰
    明甚。自訴人並因前述毆打被告行為，經檢察官提起公訴，而經本院以九十一年
    度易字第六○七號家庭暴力罪之傷害等案件受理在案，此經本院依職權調取前開
    案卷核閱無訛，並有台灣士林地方法院檢察署九十一年度偵字第四九六○號、第
    五二○二號起訴書乙件在卷可按。自訴人既先動手毆打被告，且於被告倒地起身
    後，仍繼續毆打不捨，被告並無任由自訴人一再攻擊之理，其為保護自身安全，
    避免遭自訴人繼續侵害，乃抱持自訴人，復因自訴人仍無罷手跡象，遂將之壓倒
    在地之行為，係屬防衛其自身不受繼續侵害之行為，按其手段、行為模式，於此
    等突發狀況，核屬相當、必要，屬正當防衛行為，揆諸前揭條文之規定，其行為
    不罰。至證人王高錦清原不在場，其係於證人甲○○、乙○○○上前將被告二人
    拉開後，自訴人又持桌上小花瓶、打孔機丟擲被告，均未中，又持小板凳欲毆打
    被告，遭證人甲○○搶下，被告持刮洗汽車玻璃用之鋁柄欲反擊時始入內，並未
    看見被告二人衝突始末乙節，亦經證人甲○○、乙○○○二人證稱甚明，王高錦
    清所證：當天被告要向證人甲○○拿錢，自訴人不同意，乃與被告發生爭執，被
    告即將自訴人摔倒在地云云（詳見偵查卷第二十八頁至第三十頁），已屬無據，
    要難採信。且其證詞核與證人甲○○、乙○○○所述內容相矛盾，更何況證人王
    高錦清係自訴人之配偶，難免有迴護自訴人之詞，自不得單憑其證詞即遽為不利
    被告判決之唯一依據。另自訴人一再指稱：雙方係於九十一年四月十二日發生衝
    突，被告竟遲至一週後之同月十九日始前去驗傷，前開診斷證明書不可信云云。
    惟按，刑法第二百七十七條第一項之傷害罪，須告訴乃論；又告訴乃論之罪，其
    告訴應自得為告訴之人知悉犯人之時起，六個月內為之，此觀刑法第二百八十七
    條前段、刑事訴訟法第二百三十七條第一項之規定甚明。是法律僅規定傷害罪為
    告訴乃論案件，被害人必須於六個月內提出告訴，並未要求被害人必須在受傷後
    立即就醫驗傷，被告遲於受傷約一週後始前去驗傷，於法並無未合。又被告本無
    意興訟，故受傷後未前去驗傷，嗣因自訴人以其本件衝突受有傷害為由，旋到警
    察局對被告提出傷害告訴，被告則於經警通知前去制作筆錄前，為防衛自己權利
    ，始前往醫院驗傷，並據而於警訊中對自訴人提出傷害告訴等情，已經被告陳明
    在卷，核與前述偵查卷卷附偵訊筆錄、診斷證明書等件相符，參酌被告自偵查時
    起即一再表明願與自訴人和解（詳見偵查卷第三十二頁），然因自訴人要求支付
    新台幣四百萬元始願撤回告訴而未成，被告嗣於九十一年十一月二十日本案審理
    時，當庭向自訴人道歉，希望能促進兄弟和諧（詳見該日審判筆錄），復於同月
    二十九日本院九十一年度易字第六○七號審理自訴人傷害被告部分案件時，當庭
    撤回其前對自訴人所提傷害告訴，已經本院調卷核閱屬實，被告所辯其無意興訟
    ，故遲未驗傷等語，無瑕可指，堪以採信。綜上所述，被告所為，係屬正當防衛
    行為，依法不罰。此外，復查無其他積極證據足資證明被告有自訴人所指摘之犯
    行，揆諸前揭說明，自應為被告無罪之諭知。
據上論斷，應依刑事訴訟法第三百四十三條、第三百零一條第一項，判決如主文。
中      華      民      國     九十一     年    十二    月     二十     日
                                      台灣士林地方法院刑事第三庭
                                          法  官  姜  麗  香
右正本證明與原本無異。
如不服本判決，應於判決送達後十日內，向本院提出上訴狀。
                                          書記官  陳  玉  珍
中      華      民      國     九十一     年    十二    月     二十三   日


司法院資訊處製作；財團法人民間司法改革基金會備份。
